臺灣南投地方法院民事判決
111年度訴字第17號
原      告  陽異梅  




訴訟代理人  張志隆律師
複代理人    李進生  
被      告  林東雄  
            林麗娟  
            林東偉  
上列當事人間代位請求分割遺產事件，本院於民國111年2月16日
言詞辯論終結，判決如下：
    主      文
被告林東雄、林麗娟、林東偉及被代位人林東揚就被繼承人林楊
春欗所遺如附表一編號1至3所示遺產，應依附表二所示之應繼分
比例分割為分別共有。
原告其餘之訴駁回。 
訴訟費用由兩造各依附表三所示之負擔比例負擔。
　　事實及理由
壹、程序事項：
一、原告起訴代位其債務人林東揚請求分割被繼承人林楊春欗之
    遺產，原起訴聲明為如附表一編號1、3所示之不動產分割為
    分別共有，嗣變更為變價分割，為分割方法之變更，因法院
    不受其聲明之拘束，故此部分僅為更正法律上之陳述，核與
    民事訴訟法第256條規定相符，應予准許。
二、本件被告林東雄、林麗娟、林東偉均未於言詞辯論期日到場
    ，核無民事訴訟法第386條各款所列情形，爰依原告之聲請
    ，由其一造辯論而為判決。
貳、實體事項：
一、原告主張：
　㈠原告與訴外人即被代位人林東揚於臺灣南投地方法院109年度
    訴字第336號代位請求分割共有物事件之庭訊期間曾於埔里
    鎮公所調解委員會製作調解成立書，並於當日再簽定補充協
    議書，雙方協議若林東揚未依調解內容清償債務，林東揚需
    另賠償原告訴訟費用，含委任律師費用新臺幣（下同）10萬
    元及另行委任律師費用及所衍生之訴訟費用。林東場於和解
    後僅對原告清償10萬元即未再依約清償債務，依和解成立內
    容，視同全部到期。是林東揚至少對原告負有41萬元之債務
    （計算式：尚未清償餘款25萬+前案委任律師費用10萬+本件
    委任律師費用6萬元）。而林東揚之被繼承人林楊春欗於民
    國102年5月14日過世時，遺留財產有：㈠南投縣○○鎮○○段000
    000000地號土地（下稱系爭0124號土地）、㈡南投縣○○鎮○○
    段000000000地號土地（下稱系爭0125號土地）、㈢南投縣○○
    鎮○○里○○路00000號房屋（下稱系爭農舍）、㈣埔里第3市場
    郵局定存單：0000000（30萬元）、㈤埔里第3市場郵局郵政
    儲金簿0000000-00000000（9萬6,788元）等財產，由林楊春
    欗之全體繼承人即林東揚與被告林東雄、林麗娟、林東偉因
    繼承取得而公同共有，每人應繼分各為四分之一。惟上開所
    示之遺產迄今尚未分割，因原告之債務人林東揚怠於行使對
    遺產分割請求權，為保全債權，原告乃代位林東揚行使遺產
    分割請求權，爰依民法第242條、第1164條規定，提起本件
    訴訟等語。
　㈡系爭0125號土地面積雖有309.66平方公尺，惟如採原物分割
    方式平均分配予全體共有人，則各共有人所得面積及面臨道
    路之寬度皆甚小，並無法各自建築；系爭農舍係坐落在系爭
    0124號土地上，而受農舍套繪管制，若採分別共有，仍無法
    達成公平分配之目的；再者，系爭0124號土地、系爭0125號
    兩筆土地更於107年8月20日已遭被告等人向台中商業銀行設
    定最高限額抵押權，擔保債權總額600萬元，顯無從採原物
    分割方式辦理分割；是以，就系爭0124號土地及系爭農舍、
    系爭0125號土地，採變價分割以價金平均分配於各共有人，
    應係最符合全體共有人利益之分割方式。並聲明：兩造公同
    共有如附表一所示之遺產，應按如附表二所示之應繼分比例
    依附表一原告主張分割方式欄所示之分割方案分割。
二、被告林東雄、林麗娟、林東偉均未於言詞辯論期日到場，亦
    未提出書狀為何聲明或陳述。
三、原告主張為林東揚之債權人，林東揚尚積欠其41萬元之債務
    未清償等情，業據其提出南投縣埔里鎮公調解委員會調解書
    影本、協議書影本各1份為證（見本院卷第25至27頁）。堪
    認原告確為林東揚之債權人。
四、按繼承人有數人時，在分割遺產前，各繼承人對於遺產全部
    為公同共有；又繼承人得隨時請求分割遺產；但法律另有規
    定或契約另有訂定者，不在此限，民法第1151條、第1164條
    定有明文。次按債務人怠於行使其權利時，債權人因保全債
    權，得以自己之名義，行使其權利，民法第242條前段亦規
    定有明文。本件債務人林東揚對原告負有上開債務，於其被
    繼承人林楊春欗死亡後，繼承人即債務人林東揚及被告林東
    雄、林麗娟、林東偉間就如附表一編號1至3所示之遺產迄未
    分割，有訴外人即被代位人林東揚之「全國財產稅總歸戶財
    產查詢清單」影本、被繼承人林楊春欗遺產明細影本、被繼
    承人林楊春欗繼承系統表既戶籍謄本影本、被繼承人林楊春
    欗、林東揚及被告等人之個人戶籍資料各1份（見本院卷第2
    9至42頁）、財政部中區國稅局埔里稽徵所書函、遺產明細
    表各1份（見本院卷第31至34頁）、土地登記申請書、繼承
    系統表，登記清冊、戶籍謄本、切結書、遺產稅免稅證明書
    、土地所有權狀等資料在卷可稽（見本院卷第133至163頁）
    。足認林東揚有怠於行使遺產分割請求權之情形，準此，原
    告為保全其債權，主張代位林東揚請求分割如附表一編號1
    至3所示之遺產，於法尚無不合。
五、復按民法第824條規定，共有物分割之方法，固可由法院自
    由裁量，不受共有人主張之拘束，但仍應斟酌當事人之聲明
    、共有物之性質、經濟效用及全體共有人利益等，以為公平
    裁量。原告雖主張系爭0124號土地及系爭農舍、系爭0125號
    土地之分割方式應採變價分割，惟查：㈠系爭0124號土地及
    系爭農舍雖經受農舍套繪管制，僅係解除農舍套繪管制前，
    應併同系爭0124號土地一併移轉，仍非不得分割為分別共有
    ，系爭0124號土地亦得分割為單獨所有，此有南投縣埔里地
    政事務所函文說明可參（見本院卷第125頁）。㈡系爭0125號
    土地為農牧用地，有土地登記第一類謄本在卷可參（見本院
    卷第223頁），本有其農地使用、農舍建築上之限制。㈢系爭
    0124號土地、系爭0125號土地上雖有600萬元之抵押權，惟
    並無不能分割之情形。㈣原告代位林東揚提起本件訴訟之目
    的，無非係為求得將林東揚分得之部分聲請強制執行，苟採
    變價分割之方式，顯然將致其他非原告債務人公同共有人喪
    失共有權之虞，侵害其他非原告債務人之公同共有人權益，
    顯屬未洽。是以，本院審酌林東揚與被告全體公同共有如附
    表一編號1至3所示不動產之性質、經濟效用及使用現況，如
    僅將如附表一編號1至3所示不動產，按被告全體如附表二所
    示比例分割為分別共有，渠等對於所分得之應有部分均得以
    自由單獨處分、設定負擔，對於渠等並無不利益情形，亦無
    因各繼承人所受分配之價值不同，而應由被告間彼此相互找
    補問題，且亦有利於原告行使權利；另衡以被告等人就系爭
    遺產之分割方法均未到庭爭執，從而，本院認依如附表一編
    號1至3「分割方法」欄所示之方法分割系爭遺產為分別共有
    ，應較符合被告全體之利益而為適當，亦為公平。
六、另查，附表一編號4、5所示定存單、存款固為林楊春欗死亡
    時所遺，惟嗣經提領、解約後，迄本院言詞辯論終結時，編
    號4、5分別提款、終止後，結存均無所剩，有中華郵政股份
    有限公司函文檢附之客戶歷史交易清單、定期儲金存單歷史
    交易活動詳情表及本院電話紀錄可考（見本院卷185至205頁
    、265頁），而依我國風俗民情，以遺產支付被繼承人喪葬
    費，本屬常態，該2筆金額合計共39萬6,788元。衡情，以現
    金物價水準，全數支於被繼承人之喪葬費，亦屬合理。且依
    現存客觀證據顯示，林楊春欗所遺附表一編號4、5所示定存
    單、存款既已提領完畢，原告復未證明其餘存款仍存在，是
    原告請求分割附表一編號3、4所示定存單、存款，均屬無據
    ，應予駁回。
七、從而，原告訴請如附表一編號1至3所示之遺產應予分割，由
    被代位人林東揚及被告林東雄、林麗娟、林東偉按如附表二
    所示之應繼分比例分別共有，洵屬有據，應予准許，爰判決
    如主文第1項所示。
八、末按因共有物分割涉訟，由敗訴當事人負擔訴訟費用顯失公
    平者，法院得酌量情形，命勝訴之當事人負擔其一部，民事
    訴訟法第80條之1定有明文。而本件代位分割遺產之訴，係
    由原告以自己名義主張代位權，以保全債權為目的而行使其
    債務人之遺產分割請求權，原告與被告之間實屬互蒙其利。
    是以，原告代位林東揚提起本件分割遺產之訴雖有理由，惟
    本院認關於訴訟費用之負擔，以由全體繼承人各按其法定應
    繼分比例負擔，較屬公允，而原告之債務人即林東揚應分擔
    部分即由原告負擔之，爰諭知訴訟費用之負擔如主文第3項
    所示。
九、本件事證已臻明確，原告其餘之攻擊或防禦方法及所用之證
    據，經本院斟酌後，認為均不足以影響本判決之結果，爰不
    逐一論列，附此敘明。
十、據上論結，原告之訴為有理由，依民事訴訟法第385條第1項
    、第80條之1，判決如主文。
中　　華　　民　　國　　111 　年　　3 　　月　　9 　　日
                          民事第一庭法　官　蔡志明
以上正本係照原本作成。
如對本判決上訴，須於判決送達後20日內向本院提出上訴狀。如
委任律師提起上訴者，應一併繳納上訴審裁判費。
中　　華　　民　　國　　111 　年　　3 　　月　　9 　　日
                                     書記官　廖佳慧
附表一
編號 遺產標的物坐 落地及所在地 權利範圍 原告主張 分割方式 分割方法 1 南投縣○○鎮○○段000000000地號土地 全部 變價分割 由兩造依附表二所示之應繼分比例分割為分別共有 2 南投縣○○鎮○○段000000000地號土地 全部 變價分割 由兩造依附表二所示之應繼分比例分割為分別共有 3 南投縣○○鎮○○里○○路00000號房屋 全部 變價分割 由兩造依附表二所示之應繼分比例分割為分別共有   4 埔里第三市場郵局定存單 30萬元 原物分配 駁回   5 埔里第三市場郵局 96,788元 原物分配 駁回 
附表二
編號 稱謂及姓名 應繼分比例 1 被代位人即債務人 林東揚 1/4 2 被告林東雄 1/4 3 被告林麗娟 1/4 4 被告林東偉 1/4 
附表三
訴訟費用負擔比例表　　　　　　　　　　　　　
編號 稱謂及姓名 負擔比例 1 原告 1/4 2 被告林東雄 1/4 3 被告林麗娟 1/4 4 被告林東偉 1/4